【裁判字號】    99,訴,324
【裁判日期】    991116
【裁判案由】    偽造文書等
【裁判全文】
臺灣苗栗地方法院刑事判決               99年度訴字第324號
公  訴  人  臺灣苗栗地方法院檢察署檢察官
被      告  甲○○
            丁○○
            丙○○
上列1 人
選任辯護人  張智宏律師
上列被告等因偽造文書等案件，經檢察官提起公訴（98年度調偵
字第147 號、98年偵字第6410號），本院判決如下：
    主  文
甲○○共同犯行使偽造私文書罪，處有期徒刑捌月。偽造之「戊○○」名義之署名及指印各壹枚均沒收。
丁○○共同犯行使偽造私文書罪，處有期徒刑捌月。偽造之「戊○○」名義之署名及指印各壹枚均沒收。
丙○○共同犯行使偽造私文書罪，處有期徒刑陸月，如易科罰金
，以新臺幣壹仟元折算壹日。偽造之「戊○○」名義之署名及指
印各壹枚均沒收。
    事  實
一、緣甲○○與丁○○係共同合夥投資土地買賣事業者，而丙○○係在其妹曾碧珠所開設之代書事務所擔任助理員，平時負
    責辦理土地買賣、移轉等代書性質工作。甲○○與丁○○共
    同於民國96年12月9 日，以新台幣（下同）410 萬元之價格
    ，向戊○○表示欲購買其所有而坐落於苗栗縣造橋鄉○○段
    第1265之9 號（該土地未臨路，以下簡稱A 地）及第1265之
    11號（該土地原有臨路，以下簡稱B 地。事後該筆土地業經
    丙○○辦理分割後，增加同段第1265之45號土地，以下就新
    增加之第1265之45號土地簡稱C 地）土地，並由甲○○具名
    與戊○○簽訂上揭A 、B 、C 三筆土地之買賣契約，訂約時
    甲○○與丁○○並即支付現金20萬元予戊○○，用以向戊○○保證其等除購買有鄰路之B 地外，亦將連同未臨路之A地
    一併購買，又上揭土地買賣合約上並於備註欄載明應於97年
    2 月9 日前完成土地鑑界、分割等手續，甲○○、丁○○遂
    依上揭土地買賣契約，委由丙○○於97年2 月25日依規定申
    報土地移轉現值等手續。
二、惟於97年2 月底左右，因案外人乙○向甲○○表達願以350
    萬元之代價購買B 、C 土地，甲○○、丁○○為賺取土地價
    差之利益，遂與對於A 、B 、C 土地尚屬戊○○所有、甲○○及丁○○與戊○○間就A 、B 、C 三筆土地存有買賣關係
    等情均知悉之丙○○，共同基於偽造文書之犯意聯絡，先由
    甲○○以其兒子發生車禍無法如期支付全部價金為由，向戊○○要求延後處理其等與戊○○間土地買賣合約之履行，甲○○與丁○○並在尚未與戊○○重新另訂合約及取得上揭A
    、B 、C 土地之產權以前，即於97年3 月8 日，在苗栗縣造
    橋鄉造橋村11鄰過港坪11號甲○○之住處，由甲○○向乙○
    介紹丁○○即為地主，並由丁○○假冒地主戊○○之身分，
    同時偽造「戊○○」名義之署押及指紋，與不知情之乙○另
    簽訂B 、C 二地之買賣合約（由乙○以其女兒林雅苓之名義
    訂約及登記產權），在場之丙○○除對於甲○○介紹丁○○
    為地主一事未當場予以糾正，並明知該買賣契約上立契約書
    人欄賣方部分「戊○○」名義之署押，係由丁○○偽造戊○○名義而作，惟仍繼續協助處理契約簽訂等事宜，隨後其等
    並將該偽造之契約交予乙○而行使之，致對原土地所有權人
    戊○○及B 、C 二筆土地之買受人林雅苓造成損害。
三、甲○○等三人再於97年3 月9 日，由甲○○與戊○○本人就
    B 地及C 地重新簽訂買賣契約，載明價金220 萬元。至A 地
    買賣部分則另簽訂一份買賣契約，載明價金為170 萬元（另
    於前已交付予戊○○之保證金20萬元則載明於此A 地之買賣
    契約中）。甲○○等人並於97年3 月10日就與戊○○間之上
    揭土地買賣事宜，撤銷先前委由丙○○於97年2 月25日所申
    請之土地現值申報，以利辦理與林雅苓間之土地移轉登記事
    宜（嗣於97年4 月27日甲○○與戊○○就A 地買賣部分，同
    意撤銷其買賣，並由戊○○沒收20萬元保證金）。之後，再
    由丙○○向地政機關辦理戊○○與林雅苓間之土地移轉登記
    手續，而使上開B 、C 二地於97年3 月19日登記為林雅苓名
    下（戊○○告訴使公務員登載不實部分，業經苗栗地方法院
    檢察署檢察官以98年度調偵字第147 號、98年度偵字第6410
    號為不起訴處分）。嗣乙○因土地事宜與戊○○聯絡，戊○○始知B 、C 二地已移轉予陳雅苓名下，而驚覺有異，查證
    後始知上情。
四、案經戊○○告訴臺灣苗栗地方法院檢察署檢察官偵查後起訴
    。
    理  由
壹、程序方面：
一、關於證據能力之判斷：
  (一)證人乙○、戊○○於偵訊中所為證述，均有證據能力：
    按我刑事訴訟法為保障被告受公平審判及發現實體真實，於
    92年2 月6 日修正及增定公布施行之前及之後，對於人證之
    調查均採言詞及直接審理方式，並規定被告有與證人對質及
    詰問證人之權利，其中被告之對質詰問權，係屬憲法第8 條
    第1 項規定「非由法院依法定程序不得審問處罰」之正當法
    律程序所保障之基本人權及第16條所保障之基本訴訟權，不
    容任意剝奪，以確保被告之人權並求兼顧實體真實之發現（
    司法院大法官會議釋字第582 號解釋、最高法院94年度台上
    字第3728號判決意旨參照）。又92年2 月6 日修正公布之刑
    事訴訟法第159 條之1 第2 項規定：「被告以外之人於偵查
    中向檢察官所為之陳述，除顯有不可信之情況者外，得為證
    據。」依其文義之形式解釋，似為被告以外之人於偵查中向
    檢察官所為之陳述，非顯不可信者，得為證據；然92年2 月
    6 日修正公布之刑事訴訟法，為保障被告之反對詰問權，已
    採納英美之傳聞法則，而被告以外之人於偵查中向檢察官所
    為之陳述，其本質屬傳聞證據，依傳聞法則，原無證據能力
    ，係因立法者以刑事訴訟法規定檢察官代表國家偵查犯罪、
    實施公訴，依法有訊問被告、證人、鑑定人之權，且實務運
    作時，偵查中檢察官向被告以外之人所取得之陳述，原則上
    均能遵守法律規定，不致違法取供，其可信性極高，為兼顧
    理論與實務為由，而例外設定其具備非顯不可信之要件時，
    得為證據。故此法條對被告以外之人於偵查中向檢察官所為
    之陳述所設非顯不可信之要件，應解為屬於證據能力之規定
    ，而非陳述內容證明力之問題。至於被告以外之人於偵查中
    向檢察官所為陳述是否具備非顯不可信之要件而具有證據能
    力，「法院應就該被告以外之人於審判中及在檢察官面前所
    為陳述之外部附隨之環境或條件，比較判斷之。」（最高法
    院94年度台上字第1776號判決意旨參照）。復按刑事訴訟法
    第159 條之1 第2 項，明定被告以外之人於偵查中向檢察官
    所為陳述，除顯有不可信之情況外，得為證據；所為「不可
    信之情況」，由法院審酌被告以外之人於陳述時之外在環境
    及情況而為判斷；而被告以外之人於偵查時，是否與被告對
    質，與其陳述時之外在環境並無必然之關聯，自不得以偵查
    中未經被告詰問，逕認該陳述無證據能力；至該等陳述與事
    實是否相符，要屬證據證明力之問題，與證據能力之有無，
    不容混淆（最高法院94年度台上字第7132號、95年度台上字
    第1585號等判決要旨參照）。又本件證人即告訴人戊○○及
    證人乙○於偵訊中所為證述，業經本院賦予被告等及被告丙○○之辯護人就證人等之證述表達意見之機會（見本院卷99
    年10月26日審判筆錄第15～16頁），又經本院比較檢驗起訴
    檢察官詢問證人時並無誘導或施壓等詢問之外部客觀環境，
    亦無其他干擾因素不當介入等附隨條件判斷，又綜上說明，
    雖證人等於偵查中所為之證述，未經被告詰問，然亦不能依
    此認該等證據無證據能力，是本案上揭證人等於偵查中所為
    之證言均具有證據能力，而得做為本案判斷基礎。
  (二)又按被告以外之人（包括證人、鑑定人、告訴人、被害人及
    共同被告等）於審判外之陳述雖不符刑事訴訟法第159 條之
    1 至之4 等4 條之規定，而經當事人於審判程序同意作為證
    據，法院審酌該言詞陳述或書面陳述作成時之情況，認為適
    當者，亦得為證據；當事人、代理人或辯護人於法院調查證
    據時，知有刑事訴訟法第159 條第1 項不得為證據之情形，
    而未於言詞辯論終結前聲明異議者，視為有前項之同意，同
    法第159條之5定有明文。查被告等分別對於同案之其他共同
    被告於警詢、偵查時之證述，於本院審理中均表明對證據能
    力沒有意見，或僅爭執該等證據之證明力（見本院卷99年10
    月26日審判筆錄第17～18頁），且本院審酌上開言詞陳述作
    成之情況並無不當，依刑事訴訟法第159 條之5 第2 項規定
    ，則本案共同被告等於偵查、警詢中之證言均具有證據能力
    ，得為本案判斷之基礎。
  (三)證人乙○、戊○○於警詢中之證述，屬被告以外之人於審判
    外之言詞陳述，經被告丙○○及其辯護人爭執其證據能力，
    且查無其他法律規定例外得為證據之情形，依刑事訴訟法第
    159 條第1 項，不得作為認定犯罪事實存否之實體證據（但
    非不得作為「彈劾證據」，最高法院94年度台上字第6881號
    、96年度台上字第4363、4464、7337號判決意旨參照），附
    此敘明。
貳、實體部分：
一、認定犯罪事實所憑之證據：
  (一)供述證據：
  1.證人即告訴人戊○○於偵查、審理中之證述：證明如事實欄
    所述之事實，及伊並未授權被告甲○○、丁○○代為賣售土
    地，及本案土地過戶、買賣契約簽定均由被告丙○○以代書
    身分協助處理，簽定契約時被告丙○○均有在場等事實。（
    見99年他字第955 號卷第17～26頁、第106 ～111 頁、第13
    1 ～134 頁、98年偵字第1994號卷第5 ～6 頁、98年偵字第
    6410號卷第12～14頁、98年調偵字第147 號卷第5 ～7 頁、
    第15～16頁、本院卷第36～37頁、第89～115 頁）
  2.證人乙○於偵查、審理中之證述：證明與被告甲○○、丁○○簽定土地買賣契約時，被告甲○○介紹被告丁○○即為地
    主，買賣契約並由被告丁○○於賣方簽署「戊○○」，及事
    後因處理土地排水溝的施工問題，被告甲○○要求伊拿合約
    書到被告甲○○家，而由被告丁○○於合約上補寫「代」字
    及補蓋丁○○印章等事實。（見97年他字第955 號卷第53～
    58頁、第106 ～111 頁、本院卷第89～115 頁）
  3.被告甲○○於警詢、偵查中之供述及於審理中以證人身分所
    為之證述：證明被告甲○○於其等與乙○簽定土地買賣契約
    時，有向乙○等人介紹被告丁○○即為地主，而當時被告丙○○亦在場負責整理契約資料，及其等與乙○簽定土地買賣
    契約當時，土地尚未過戶，所有權人仍為告訴人戊○○，及
    被告丁○○當時係於買賣契約上偽簽「戊○○」之簽名，嗣
    後約1個月後才再補簽「代」字及蓋印丁○○之印章等事實
    。（見98年偵字第6410號卷第16～17頁、98年偵字第1994號
    卷第5 ～6 頁、98年調偵字第147 號卷第5 ～7 頁、第15～
    16頁、97年他字第955 號卷第27～37頁、第106 ～111 頁、
    本院卷第141 ～149 頁）
  4.被告丁○○於警詢、偵查中之供述及於審理中以證人身分所
    為之證述：證明被告甲○○確實於與乙○簽定買賣契約時，
    向乙○等人介紹被告丁○○為地主，而被告丁○○亦未為反
    駁之表示，介紹當時被告丙○○亦在場，及嗣後被告丁○○
    於該買賣契約上賣方欄簽署「戊○○」之姓名時，被告丙○○並未表示有何不妥，及嗣後才又補簽「代」字及蓋印被告
    丁○○之印章等事實。（見98年偵字第1994號卷第5 ～6 頁
    、98年調偵字第147 號卷第5 ～7 頁、97年他字第955 號卷
    第38～42頁、第131 ～134 頁、本院卷內第141 ～149 頁）
  5.被告丙○○於警詢、偵查、審理中之供述：證明本案有關土
    地鑑界、分割、過戶、契約簽定等事宜均由被告丙○○協助
    處理，及被告甲○○、丁○○於與乙○簽定買賣契約時，契
    約上「戊○○」名義之簽名係由被告丁○○簽署，簽定本案
    相關買賣契約時被告丙○○均有在場等事實。（見98年偵字
    第6410號卷第12～14頁、97年他字第955 號卷第43～52頁、
    第106 ～111 頁、第131 ～134 頁）
  (二)非供述證據：
  1.97年2 月25日土地移轉現值申報書、97年3 月10日撤銷土地
    現值申報書、苗栗縣稅捐處竹南分處97年3 月14日苗稅竹土
    字第0976004347號函：證明被告等人先與告訴人戊○○簽定
    A 、B 、C 地之買賣契約，惟後因覓得乙○欲以高價購買B
    、C 土地，被告等遂於尚未自告訴人戊○○名下取得上揭土
    地所有權時，即於97年3 月8 日速與乙○訂約，並於97年3
    月10日申請撤銷原提出之土地移轉現值申報，並獲稅捐機關
    同意撤銷等事實。（見97年他字第955 號卷第144 ～146 頁
    、第150 頁、第177 頁）
  2.97年3 月8 日偽造「戊○○」之名義與乙○簽定之買賣契約
    書及同份契約而於嗣後補寫「代」字及補蓋丁○○印章之買
    賣契約書：證明該合約上之賣方欄「戊○○」署押及指紋，
    係由被告丁○○所偽造、按捺，及嗣後因乙○要求被告甲○○處理土地排水溝施工問題時，由丁○○於同內容、日期之
    其中1 份契約書上，於偽造之「戊○○」署押旁，另寫「代
    」字，並補蓋丁○○之印章。（見97年他字第955 號卷第63
    ～64頁、第91～97頁）
  3.苗栗縣竹南地政事務所98年3 月23日南地所二字第09800022
    42號函及檢附之系爭土地移轉登記申請書：證明被告丙○○
    為該申請案之代書助理員，及事後已將B 、C 二筆土地移轉
    登記予林雅苓名下等事實。（見97年他字第955 號卷第180
    ～196 頁）
  4.96年12月9 日告訴人戊○○與甲○○第一次簽定之土地買賣
    契約書1 份（標的包含A 、B 、C 三筆土地）、97年3 月9
    日告訴人戊○○與甲○○第二次簽定之土地買賣契約書2 份
    （其中1 份標的為A 地一筆土地，另1 份標的為B 、C 二筆
    土地）、97年4 月27日告訴人戊○○與甲○○就A 地部分簽
    定土地買賣撤銷同意書：證明被告等先與告訴人戊○○於96
    年12月間簽定A 、B 、C 三地買賣契約，惟嗣後被告等藉故
    與告訴人戊○○重新簽定買賣契約，並同時將A 、B 、C 土
    地分為2 份買賣契約簽定，後僅履行B 、C 土地買賣部分之
    內容，並於97年4 月27日與告訴人戊○○撤銷A 地之土地買
    賣，而由告訴人戊○○沒收保證金20萬元之事實。（見97年
    他字第955 號卷第83～93頁、第178 頁）
  5.被告甲○○與丁○○買賣土地合夥契約書：證明被告甲○○
    與丁○○就系爭土地之買賣事宜，係合夥關係，其利害與共
    ，而有犯意之聯絡等事實。（見97年他字第955 號卷第65～
    66頁）
二、對於被告等之辯解本院判斷：
  (一)訊據被告等均矢口否認有何偽造文書之犯行，而分別辯稱如
    下：
  1.被告甲○○、丁○○均辯稱：伊等實係因已與告訴人戊○○
    訂約在先，認伊等已取得「準地主」身分，始敢與乙○訂約
    ，又伊等雖為圖便利而逕以告訴人戊○○名義與乙○定約，
    惟就告訴人之地址、電話欄，伊仍據實填寫告訴人之實際地
    址及電話，並無任何偽造文書之故意云云。
  3.被告丙○○辯稱及其辯護人為其辯護均稱：同案被告甲○○
    如何與案外人乙○接洽B 、C 二地之土地買賣事宜，伊並未
    參與亦不知情，雖伊於97年3 月8 日經同案被告甲○○通知
    前往其住處就渠等所約定買賣土地之標的及其價金等條件代
    為擬定土地買賣契約書，然伊於簽約前因忙於整理簽約相關
    文件，並未聽聞被告甲○○曾介紹丁○○係前揭二筆土地之
    地主戊○○，至該土地買賣契約書出賣人記載為「戊○○」
    乃因伊信賴被告甲○○確實已與告訴人談好可以出賣土地，
    伊始不疑有異而由被告丁○○於該土地買賣契約書上直接簽
    署戊○○之姓名，又因伊之事務所遭竊，伊於心急返家之際
    ，遂一時失察而未要求被告丁○○在所簽署戊○○署名後方
    另簽註丁○○代等字語，是伊主觀上並不知被告丁○○係未
    經告訴人戊○○授權簽署戊○○之姓名，客觀上亦無與被告
    甲○○、丁○○共同以偽造戊○○署名之方式偽造不實土地
    買賣契約書云云。
  (二)對於被告等之辯解及辯護人為被告丙○○所為之辯護，本院
    認為不能採信理由如下：
  1.首查，被告甲○○、丁○○、丙○○對於同案被告丁○○於
    其等與乙○以林雅苓名義簽定之買賣契約上，逕以戊○○之
    名義於賣方欄簽署戊○○之署名並按捺指印之客觀事實均不
    爭執，並有證人戊○○於本院審理中，經本院告以偽證罪之
    處罰後具結作證陳稱：伊並未授權給任何人得以其名義賣土
    地，其並沒有同意被告甲○○等人用其名義賣土地等語之筆
    錄在卷可稽（見本院卷第112 頁背面～113 頁之99年8 月17
    日審判筆錄），則綜上可知，本案被告甲○○、丁○○確實
    未經告訴人戊○○之授權即於其等與乙○以林雅苓名義所簽
    定之土地買賣契約上，擅自簽署「戊○○」之署名及按捺指
    印，故於客觀上，被告等確實有偽造買賣契約之行為。
  2.次查，被告甲○○、丁○○原先乃共同合資向告訴人戊○○
    購買本案A 、B 、C 三筆土地，是於其等與乙○訂立B 、C
    二筆土地之買賣契約時，其等2 人自均清楚該二筆土地尚登
    記於告訴人戊○○名下所有，則其等2 人尚未取得該二筆土
    地之處分權限自明，又雖其等與告訴人戊○○定有土地買賣
    契約在先，然揆諸一般土地買賣之常情，因土地所涉之財產
    權較一般日常用品或動產等買賣之價額為鉅，除以仲介身分
    或受委任關係而有可能有其中一方授權他方處理土地分割、
    移轉、處分等事宜外，通常當事人間自均分置於買方與賣方
    之相對關係，且秉於土地交易之常態，當係一方支付價金予
    他方、他方則移轉土地所有權之單純關係，自無授權關係存
    在，本案亦是如此為是。又被告丁○○、甲○○亦自承本案
    之土地買賣並非其等買賣土地之首樁，是以其等之智識程度
    及交易經驗而論，其等對於土地買賣契約自成立以至土地、
    價金雙雙移轉之過程應相當熟稔，自不可能有認買賣契約一
    旦訂立，其等即為該土地之所有權人或即自原所有權人處取
    得處分該土地之授權之誤認，是被告等於與乙○簽定B 、C
    二筆土地之買賣契約時，推由被告丁○○於賣方欄偽簽「戊○○」名義之署名及按捺指紋，於主觀上，確實有偽造私文
    書之犯意。況本案被告甲○○、丁○○倘非覬覦土地買賣之
    價差，而欲以假冒戊○○身分之方式，與乙○簽定合約以利
    其等賺取前揭所指價差，自無須向乙○佯稱被告丁○○即為
    地主，又縱如被告甲○○、丁○○所辯稱，其等係主觀上認
    其等已居於準地主身分，則自無須於契約上簽署「戊○○」
    名義之署名，而可依程序先將上揭土地移轉於其等名下後，
    依所有權人之身分再將上揭土地轉賣予乙○為是，是其等上
    揭辯稱其等無偽造私文書之犯意云云，均不足採信。
  3.再查，本案被告甲○○、丁○○與告訴人戊○○間之土地買
    賣契約、撤銷土地買賣同意書等及被告甲○○、丁○○與證
    人乙○間由乙○以其女兒林雅苓名義訂立之土地買賣契約均
    由被告丙○○代為擬定，且B 土地之分割事宜、B 與C 土地
    之所有權移轉事宜亦均係由被告丙○○所負責處理，既被告
    丙○○為處理本案土地之代書人員，而上揭土地買賣契約、
    移轉、分割等事項又均由其親自處理，則其本於代書之專業
    及經驗，自對於本案A 、B 、C 土地間之權利義務關係相當
    清楚，是於被告甲○○、丁○○與乙○訂立B 、C 土地之買
    賣契約時，被告丙○○對於被告甲○○、丁○○尚未取得B
    、C 土地之所有權一事應為知情，此等事實並有被告甲○○
    、丁○○以證人身分證述在案。又本案證人乙○、被告甲○○、丁○○分別於本院審理時，均以證人身分具結後證稱：
    其等簽約當時，被告丙○○確實在現場，又被告甲○○當時
    介紹被告丁○○為地主時，在場之人均能共聞知悉等語（見
    本院卷95頁背面乙○之證述、第114 頁背面～115 頁甲○○
    之證述、第186 頁背面～187 頁、第189 頁丁○○之證述）
    ，既被告丙○○於被告甲○○、丁○○與證人乙○簽定買賣
    契約之時，係親自在場整理簽約相關文件，則依上揭證人之
    證述，並參照簽約地點為被告甲○○之辦公室，應非屬吵雜
    之地，又相關人員於當時均係圍繞長寬各約1.5 、1 公尺之
    桌子比鄰而座，彼此間之座位距離尚近，且被告甲○○於介
    紹被告丁○○為地主時，並非以耳語告知乙○，反係一般人
    談話之音量，則從上情即可推知在場之丙○○確實可得聽聞
    被告甲○○介紹被告丁○○為地主一事，然其竟基於共同偽
    造私文書之犯意，同時冀求該等土地買賣契約順利簽定，故
    未予糾正或提醒買受人乙○，是被告丙○○協助隱瞞事實，
    確實於主觀上有共同偽造文書之犯意，又其協助擬定上揭土
    地買賣契約，於客觀上亦有行為之分擔。至被告丙○○雖辯
    解其當時忙於整理文件，故未及注意被告甲○○之話語，然
    查被告丙○○既為本案代書，則其於簽約之時到場之目的，
    即是為了使土地買賣契約順利簽定，並使雙方簽定之買賣契
    約於姓名簽署、蓋印等行為時盡量減少缺漏，以利後續程序
    之辦理，故代書通常於簽約現場即會檢閱雙方簽定之合約是
    否完整，以避免徒增雙方需再行約定時間簽署契約之困擾，
    是可認被告丙○○於簽約之時，即對於被告丁○○於賣方欄
    簽署「戊○○」名義之署名一情知悉，則倘若被告丙○○無
    與被告甲○○、丁○○有主觀上之犯意聯絡，本於其代書之
    職責及經驗必然會提出糾正或質疑，況當時實際土地所有權
    人戊○○亦未實際出現在現場，則被告丙○○對於賣方欄所
    簽署「戊○○」之署名不可能不察，又被告丙○○雖不否認
    其有發現簽名錯誤，復又辯稱其係信賴被告甲○○、丁○○
    已取得戊○○之授權故未加以注意，然依被告丙○○自承其
    從事代書事務已長達約30年時間之經驗觀之，可認其對於土
    地移轉、買賣契約、仲介、委任等法律觀念自應較一般人為
    清楚，倘其所辯稱其誤信被告甲○○、丁○○已取得戊○○
    之授權為屬實，為自該契約上當時並未載明代理人、受任人
    等字樣觀之，即知與授權之契約簽署態樣不符，然被告丙○○亦未提出糾正，顯難認其無犯意聯絡，是綜上析論，可認
    被告丙○○確實有本案之犯意聯絡及行為分擔。
  4.綜上析述，被告等前述否認犯行之辯解均顯屬事後卸責之詞
    ，要無可採。被告甲○○、丁○○、丙○○就本案偽造私文
    書之犯行確實有犯意聯絡及行為分擔。
三、綜上所述，本案事證明確，被告等共同犯行使偽造私文書之
    犯行堪以認定，應予依法論罪科刑。
參、論罪科刑之理由：
一、被告等成立之犯罪：
  (一)罪名：
  1.被告甲○○、丁○○、丙○○上揭如犯罪事實欄所為，均係
    犯刑法第216 條、第210 條之行使偽造私文書罪。
  2.至其等共同偽造署押之行為乃偽造私文書之階段行為，又其
    等偽造私文書之低度行為則為其等持以行使之高度行為所吸
    收，均不另論罪。
  (二)共同正犯之關係：
    被告等就上開行使偽造私文書之犯行，均有犯意聯絡及行為
    分擔，已於前揭理由詳加說明，是均應論以共同正犯。
二、量刑理由之說明：
  (一)被告甲○○部分：
    爰審酌被告甲○○前有偽造文書、偽造有價證券、贓物等前
    科，素行非佳；復審酌其行為致告訴人權益受損甚鉅，又迄
    今未與告訴人和解，始終未獲告訴人之原諒，且於犯後一再
    否認犯行，顯無悔悟，徒增有限司法資源之浪費；再衡酌其
    犯罪動機、手段、目的、其與同案被告丁○○均為本案主謀
    、生活狀況、智識程度為五專後二年肄業及公訴人請求量處
    有期徒刑6 月以上等一切情狀，爰量處如主文第1 項所示之
    刑，以資懲儆。
  (二)被告丁○○部分：
    爰審酌被告丁○○無任何前科紀錄，素行尚佳；惟衡酌其僅
    因貪圖賺取土地買賣之價差，即以偽造文書之行為達其目的
    ，其行為已實際致告訴人受有損害，又迄今未與告訴人和解
    ，而始終未獲告訴人之原諒，且其於犯後否認犯行，更於本
    院合法傳喚後，無故不到庭應訊，致使本案審理程序未能順
    利進行，其態度不僅不尊重法庭，更虛擲有限的司法資源；
    併參酌其犯罪動機、手段、目的、其與同案被告甲○○均為
    本案主謀、生活狀況、智識程度為研究所畢業及公訴人請求
    量處有期徒刑6 月以上等一切情狀，爰量處如主文第2 項所
    示之刑，以資懲儆。
  (三)被告丙○○部分：
    爰審酌被告丙○○無任何前科紀錄，素行尚佳；惟衡酌其從
    事代書相關工作經驗豐富，對相關法令較一般人認識，仍與
    同案被告甲○○、丁○○共同犯本案偽造私文書罪，其行為
    實不足採，而應予一定刑罰矯正觀念，又被告丙○○迄今未
    與告訴人和解，而未獲告訴人之原諒，且其於犯後仍執詞否
    認犯行，浪費有限之司法資源；併參酌其犯罪動機、手段、
    目的、其分擔之行為較同案被告甲○○、丁○○為輕、生活
    狀況、智識程度為高職畢業及公訴人請求量處有期徒刑6 月
    以上等一切情狀，爰量處如主文第3 項所示之刑，以資懲儆
    。
三、沒收部分：
  (一)按偽造之印章、印文或署押，不問屬於犯人與否，沒收之，
    刑法第219 條定有明文。是本案由被告丁○○於其等與乙○
    以林雅苓名義所簽定之土地買賣契約上，偽造告訴人戊○○
    之名義所簽署之署名1 枚及按捺之指紋1 枚，均應於被告等
    所犯之行使偽造私文書罪項下宣告沒收之，縱該契約已交付
    予乙○所有，按前揭法條說明，亦應沒收之。
肆、不另為無罪諭知部分：
  (一)公訴意旨略以：
    甲○○、丁○○、丙○○等3 人，於告訴人戊○○尚未將苗
    栗縣造橋鄉○○段第1265之11號及第1265之45號土地即B 、
    C 二筆土地過戶給被告甲○○、亦無授權被告甲○○等人可
    代為出售系爭土地簽訂買賣契約時，共同以「偽稱被告丁○○為地主戊○○」之方式（即由被告甲○○介紹被告丁○○
    為地主戊○○，再由被告丁○○假冒戊○○偽造「戊○○」
    署押並按捺指紋於該買賣合約書），使乙○誤信系爭土地確
    為地主戊○○出售，在產權上並無問題，遂以「林雅苓」名
    義與被告甲○○等人簽定買賣契約，因而取得與乙○簽訂該
    合約之財產上不法利益，因認被告等尚涉有詐欺得利罪嫌云
    云。
  (二)按犯罪事實應依證據認定之，無證據不得認定犯罪事實；不
    能證明被告犯罪者，應諭知無罪之判決，刑事訴訟法第 154
    條第2 項及第301 條第1 項分別定有明文。次按認定不利於
    被告之事實，須依積極證據，苟積極證據不足為不利於被告
    事實之認定時，即應為有利於被告之認定，更不必有何有利
    之證據；又事實之認定，應憑證據，如未能發現相當證據，
    或證據不足以證明，自不能以推測或擬制之方法，以為裁判
    基礎。而刑事訴訟法上所謂認定犯罪事實之積極證據，係指
    適合於被告犯罪事實認定之積極證據而言，雖不以直接證據
    為限，間接證據亦包括在內；然而無論直接或間接證據，其
    為訴訟上之證明，須於通常一般之人均不致有所懷疑，而得
    確信其為真實之程度者，始得據為有罪之認定，倘其證明尚
    未達到此一程度，而有合理之懷疑存在時，致使無從形成有
    罪之確信，根據「罪證有疑，利於被告」之證據法則，即不
    得遽為不利被告之認定（最高法院30年上字第816 號、29年
    上字第3105號、30年上字第1831號、40年台上字第86號及76
    年台上字第4986號判例意旨參照）。另刑事訴訟法第161 條
    已於91年2 月8 日修正公布，其第1 項規定：檢察官就被告
    犯罪事實，應負舉證責任，並指出證明之方法。因此，檢察
    官對於起訴之犯罪事實，應負提出證據及說服之實質舉證責
    任。倘其所提出之證據，不足為被告有罪之積極證明，或其
    指出證明之方法，無從說服法院以形成被告有罪之心證，基
    於無罪推定之原則，自應為被告無罪判決之諭知（最高法院
    92年台上字第128 號判例意旨參照）。
  (三)公訴人認被告等尚涉有前開詐欺得利罪嫌，無非係以證人等
    之證述及被告等之供述為其論據，而認被告等共同以「偽稱
    被告丁○○為地主戊○○」之方式，使乙○陷於錯誤判斷，
    並進而與被告等簽定買賣契約，而被告等則因此取得土地買
    賣價金350 萬元之不法利益。惟查，雖被告等確實以上揭方
    法，誘使乙○與其等簽定買賣契約，然按買賣契約係雙務契
    約，被告等於獲得簽定買賣契約所能請求買賣價金之權利時
    ，亦同時負擔移轉土地所有權予乙○之義務，又買賣之價金
    係雙方磋商之結果，是經雙方合意之價額，除有違反誠信原
    則等重要情事外，應屬契約自由之一部，故不論價金多寡與
    標的是否確實相當，僅要雙方皆履行契約義務，即難謂有不
    法利益之存在。又本案被告等就B 、C 二筆土地，確實有支
    付價金向戊○○購買該二筆土地，嗣後雖將該二筆土地以較
    高價額賣予乙○，而賺取其中之價差，然被告等亦同時將該
    二筆土地移轉所有權至林雅苓（即乙○之女兒）名下，則可
    見乙○並未因此受有何損失，亦不見被告此買進賣出之行為
    有獲得不法利益之情，則自與詐欺得利之構成要件不符。是
    此部分尚難使本院形成被告等有罪之心證，惟被告等就此部
    分如成立犯罪，檢察官亦認與其等所犯行使偽造私文書之犯
    行，有想像競合犯之裁判上一罪關係，本院爰不另為無罪之
    諭知，附此敘明。
伍、適用之法律：
一、刑事訴訟法第299 條第1 項前段。
二、刑法第28條、第216 條、第210 條、第41條第1 項、第219
    條。
本案經檢察官林俊杰到庭執行職務
中    華    民    國    99    年    11    月    16    日
                  刑事第二庭審判長法  官  楊清益
                                  法  官  魏宏安
                                  法  官  林靜雯
以上正本證明與原本無異。
如不服本判決，應於判決送達後10日內向本院提出上訴狀（應抄
附繕本），其未敘述上訴理由者，應於上訴期間屆滿後20日內補
提理由書狀於本院，上訴於臺灣高等法院臺中分院。告訴人或被
害人如對於本判決不服者，應具備理由請求檢察官上訴，其上訴
期間之計算係以檢察官收受判決正本之日期為準。
                                  書記官  劉千瑄
中    華    民    國    99    年    11    月    16    日
附錄本判決論罪科刑法條：
中華民國刑法第210 條：
偽造、變造私文書，足以生損害於公眾或他人者，處5年以下有
期徒刑。
中華民國刑法第216 條：
行使第210 條至第215 條之文書者，依偽造、變造文書或登載不
實事項或使登載不實事項之規定處斷。

司法院資訊處製作；財團法人民間司法改革基金會備份。
